臺灣桃園地方法院刑事判決　　　　　　　96年度交訴字第13號
公　訴　人　臺灣桃園地方法院檢察署檢察官
被　　　告　庚○○
　　　　　　　　　　號
上列被告因業務過失致死案件，經檢察官提起公訴（95年度偵字
第8586號），本院判決如下︰
    主  文
庚○○從事業務之人，因業務上之過失致人於死，處有期徒刑壹
年貳月，減為有期徒刑柒月。
    事  實
一、庚○○係設址桃園縣平鎮市○○路14巷69號「佳昌水泥製品
    有限公司（下稱佳昌公司）」之負責人，負責工廠設備之管
    理，且統籌佳昌公司位在同上市○○里○○路40鄰78之20號
    之水泥溝蓋、箱涵製作工程，係從事業務之人。戊○○（另
    案由本院審理）自民國92年10月19日起，承攬佳昌公司關於
    水泥溝蓋、箱涵製作之工程，屬佳昌公司承包工程之下游包
    工，戊○○因人手不足，乃自行遴用呂德政、丁○○等人為
    員工。詎庚○○本應注意事業單位以其事業之全部或一部交
    付承攬時，應於事前告知該承攬人有關事業環境、危害因素
    暨勞工安全衛生法及有關安全衛生規定應採取之措施，且明
    知對於工程中使用1 公噸以上之堆高機操作，應由經中央主
    管機關認可之訓練或經技能檢定之合格人員充任之，並須經
    過特殊作業安全衛生教育訓練始能為之，不能任由無該資格
    之人使用操作該堆高機具，以防止發生危險。庚○○本應注
    意上開規定，而依客觀情況並無不能注意之情事，竟疏未注
    意，而於93年4 月16日上午10時20分許，在上開工地，任由
    未受過堆高機駕駛操作訓練之呂德政駕駛操作1 公噸以上之
    堆高機，從事搬運水泥製品工作，致呂德政在從事箱涵之水
    泥澆注作業後，於等待水泥熟成再進行拆模之期間，即操作
    堆高機附載丁○○前往同上市○○路14巷97弄38號旁之另一
    工地加油，行經同上市○○路14巷185 弄口時，因堆高機右
    前輪陷下田地斜坡，造成堆高機傾倒翻覆，壓擊呂德政胸腹
    部，呂德政經送醫急救仍不治死亡。
二、案經呂德政之母乙○○訴由臺灣桃園地方法院檢察署檢察官
    偵查起訴。
    理  由
壹、證據能力部分：
一、按被告以外之人於審判外之言詞或書面陳述，除法律有規定
    者外，不得作為證據，刑事訴訟法第159 條第1 項固定有明
    文。然被告以外之人於偵查中向檢察官所為之陳述，除顯有
    不可信之情況外，得為證據；被告以外之人於審判外之陳述
    ，雖不符同法第159 條之1 至之4 之規定，而經當事人於審
    判程序同意作為證據，法院審酌該言詞陳述或書面陳述作成
    時之情況，認為適當者，亦得為證據；又當事人、代理人或
    辯護人於法院調查證據時，知有第159 條第1 項不得為證據
    之情形，而未於言詞辯論終結前聲明異議者，視為有前項之
    同意，同法第159 條之1 第2 項、第159 條之5 亦分別定有
    明文。而刑事訴訟法第159 條之5 的立法意旨在於傳聞證據
    未經當事人之反對詰問予以核實，原則上先予排除。惟若當
    事人已放棄反對詰問權，於審判程序中表明同意該等傳聞證
    據可作為證據；或於言詞辯論終結前未聲明異議，基於尊重
    當事人對傳聞證據之處分權，及證據資料愈豐富，愈有助於
    真實發見之理念，上開傳聞證據亦均得資為證據。經查：
  (一)關於證人戊○○於警詢中之陳述，係屬被告以外之人於審判
    外之言詞陳述，依刑事訴訟法第159 條之規定，屬於傳聞證
    據而不具證據能力，且因被告於本件準備程序中已表示不同
    意作為本案證據使用，是以其警詢之供述尚無證據能力。
  (二)又檢察事務官受檢察官之指揮，詢問鑑定人時，視為刑事訴
    訟法第230 條第1 項之司法警察官，法院組織法第66條第2
    項亦有規定。是證人於檢察事務官調查中所為之陳述，除有
    刑事訴訟法第159 條之2 、之3 或之5 之情事，自難遽認其
    陳述得採為認定事實之證據。本件關於證人丁○○及甲○○
    於檢察事務官調查中之陳述，係屬被告以外之人於審判外之
    言詞陳述，依刑事訴訟法第159 條之規定，屬於傳聞證據而
    不具證據能力，被告於本院行準備程序中已表示對上開證據
    之證據能力不爭執，且經本院於最後審理期日就上開警詢筆
    錄逐一提示並告以要旨，被告就此部分證據之證據能力亦均
    未聲明異議，本院審酌證人丁○○及甲○○其等證詞對認定
    犯罪事實之存否有其必要性，且上開言詞陳述作成時之情況
    ，並無違法取供情形或其他程序上之瑕疵，引用其於檢察事
    務官調查中之陳述作為證據應屬適當，依刑事訴訟法第159
    條之5 之規定，即具證據能力。至於證人丙○○及己○○於
    檢察事務官調查中之陳述，係屬被告以外之人於審判外之言
    詞陳述，屬於傳聞證據而不具證據能力，且因被告於本件準
    備程序中已表示不同意作為本案證據使用，是以其等於檢察
    事務官調查中之供述尚無證據能力。
  (三)關於證人丁○○於偵查中之陳述，經檢察官諭知證人有具結
    之義務及偽證之處罰並命朗讀結文具結擔保其證言之真實性
    後，以證人身分，於檢察官面前完整、連續陳述其親身經歷
    ，且查無違法取證之瑕疵存在，應無顯不可信之情形，引用
    上開證人於檢察官面前所為陳述作為證據應屬適當，依刑事
    訴訟法第159 條之1 第2 項之規定，自得為證據。至於證人
    戊○○於偵查中之陳述，檢察事務官係以關係人身分傳訊，
    並未諭知其以證人身分陳述且有具結之義務及偽證之處罰並
    命朗讀結文具結擔保其證言之真實性，而被告於本件準備程
    序中亦表示不同意作為本案證據使用，是以無證據能力。
貳、認定犯罪事實所憑之證據及理由：
一、訊據被告庚○○固不否認：伊當時係佳昌水泥製品有限公司
    之負責人，而有將公司所有之2 部堆高機具供包工戊○○使
    用，又戊○○因人手不足遂遴用呂德政、丁○○等人，呂德
    政雖未受過堆高機駕駛操作訓練卻於上開時地駕駛前開堆高
    機欲前往桃園縣平鎮市○○路14巷97弄38號旁之另一工地加
    油，嗣因駕駛不慎該堆高機右前輪陷下田地斜坡，造成堆高
    機傾倒翻覆，壓擊呂德政胸、腹、腰部，呂德政經送醫急救
    仍不治死亡等情，然矢口否認有業務過失致人於死之犯行，
    並辯稱：呂德政係包商戊○○的工人，並非是伊僱請的員工
    ，伊沒有指揮監督權，又伊所有之堆高機放在公司是好意提
    供給他們使用，包商應該要知道要有執照之人才可以使用，
    他們要使用，伊當然不能反對，也不可能天天去查看何人使
    用，伊只是將堆高機放在那邊，他們都會使用到云云。茲查
    ：
  (一)證人丁○○於偵查中證述：伊有搭乘呂德政所駕駛堆高機一
    同前往另一個工地，途中因對面有一輛貨車開過來，呂德政
    遂將堆高機往右邊開，但右前輪已經斜到田裡，堆高機往右
    斜，伊趕快跳車，呂德政也跟著跳車，伊起來時就看到堆高
    機壓到呂德政，又呂德政比伊早進去戊○○的公司，伊去時
    並沒有看過呂德政去受堆高機之訓練，呂德政也沒有提過有
    受過訓練等情綦詳（見偵查卷第4 、14頁），並有臺灣桃園
    地方法院檢察署相驗屍體證明書1 紙在卷可佐，且有行政院
    勞工委員會北區勞動檢查所函附卷可參，足認呂德政並未受
    荷重1 公噸以上之堆高機操作人員特殊作業安全衛生教育訓
    練，卻於上開時地駕駛操作堆高機，致堆高機傾倒翻覆，壓
    擊呂德政胸腹部死亡等事實。
  (二)按「事業單位以其事業之全部或一部分交付承攬時，應於事
    前告知該承攬人有關其事業工作環境、危害因素暨本法及有
    關安全衛生規定應採取之措施。」勞動安全衛生法第17條第
    1 項定有明文。次按「雇主對於荷重在一公噸以上之堆高機
    ，應指派經特殊安全衛生教育訓練人員操作。」，勞工安全
    衛生設施規則第126 條亦定有明文。經查：
  1.證人戊○○於本院審理中證述：伊因親戚朋友在庚○○公司
    工作而認識庚○○，約於92年9 、10月時，佳昌公司要做高
    鐵的水溝蓋，庚○○及佳昌公司會計己○○詢問要不要過去
    幫忙，伊才到佳昌公司做高鐵的水溝蓋，又當時因人數不夠
    ，庚○○只有叫伊去找人來，但沒有說過要找誰，伊就去找
    呂德政過來做，丁○○是更晚才找來的，另薪資計算方式係
    論件計酬，伊僅能請領做好的錢等語明確；並有證人丙○○
    於本院審理中證稱：因會計己○○打電話叫伊去佳昌公司工
    作才去，又戊○○在佳昌公司三廠擔任班長係庚○○找他做
    的，在三廠工作的人有的是朋友互相介紹，有的是戊○○帶
    進來，而有關薪資發放方式，都是由戊○○向會計領取後，
    戊○○再發放給伊等情明確；且有證人丁○○於偵查中證述
    ：伊係經由呂德政向戊○○介紹才去工作，有關薪資發放部
    分，戊○○會將薪資領回來給伊（見他字卷第26至27頁及偵
    查卷第9 頁），而證人己○○於審理中證述：戊○○係班長
    ，班長要做的事情，包括公司承包給伊的事情，伊要負責，
    包括案件計價、請款，還有戊○○帶來的工人都要自己處理
    ，伊僅去看成品的進度，至於戊○○的員工工作時間多長，
    伊管不到，僅要他們按進度把成品交給伊就對了等情。由上
    開證詞可知，呂德政及丁○○等人均係由戊○○自行遴選方
    施作佳昌公司水溝蓋工程等情。再觀之戊○○於佳昌公司工
    作期間約7 個月，年資甚淺，何以工程施作缺人而無法依進
    度施工時，佳昌公司並未對外招募員工，反由戊○○自行找
    人，仍與一般僱傭關係之直接受指揮監督者有異。
  2.再者，證人丁○○於偵查中證述：伊與呂德政平常是受戊○○之指揮工作，又案發當天戊○○叫伊與呂德政到堆高機出
    發的工地做水泥製品，原本佳昌公司的秘書叫伊或呂德政其
    中一人到高鐵工地去工作，伊與呂德政都不願意去，所以都
    留在堆高機出發的工地工作等詞明確（見他字卷第26、28頁
    ），核與證人丙○○於本院審理中陳稱：戊○○所負責之一
    班有十來人，若公司要調這些人到外地工作，若願意就可以
    ，因為也是為了要賺錢等情相符一致，則戊○○等人若為佳
    昌公司之員工，理應受公司指揮及監督，丁○○與呂德政卻
    係受戊○○之指揮及監督。又稽佳昌公司若欲丁○○等人前
    往其他地方工作，仍須得其等同意，顯見戊○○等人與佳昌
    公司間並無使用從屬之關係。
  3.何況證人甲○○於本院審理中證述：伊在公司係負責資料彙
    整，所謂的資料包括工作項目、每日成品數量表，還有佳昌
    公司外面營造廠報價、計價，有關成品的資料是己○○交給
    伊，公司的薪資發放也是由伊登入在電腦，伊登入戊○○這
    一組的成品以及發放薪資都只登入戊○○一個人，因戊○○
    等於是伊公司的下包，伊也不知道他帶進來員工姓名，伊電
    腦裡面也沒有呂德政的名字等情綦詳，倘若呂德政確實為被
    告之員工，甲○○豈有不將其名字及相關施作等資料登入於
    佳昌公司電腦以管考，足見呂德政確實為戊○○所雇用乙節
    。
  4.又證人戊○○於行政院勞工委員會北區勞動檢查所調查時陳
    稱略以：事故發生當日水泥澆注完成後，早上工作即已算完
    成，惟因須等待水泥熟成，是在水泥澆注完成至水泥熟成之
    期間，人員皆可外出兼差或做他事情，可以自由運用等語，
    此有行政院勞工委員會北區勞動檢查所函檢附初步報告書1
    件附卷可佐（見他字卷第12頁），益見呂德政非被告之員工
    ，如係被告之員工，則於上開等待期間，仍應受被告指揮監
    督從事其他工作，豈有得外出兼差之理。
  5.綜觀上開事證，堪認佳昌公司係將上開水溝蓋及箱涵作業工
    程轉包與戊○○，戊○○為該工程之承攬人，又呂德政係戊○○所僱請，而非佳昌公司所僱用之勞工等情無訛。惟揆諸
    前揭規定，被告既為佳昌公司負責人，其將佳昌公司所承包
    工程之全部或一部分交付承攬時，仍應於事前告知該承攬人
    有關其事業工作環境、危害因素暨有關安全衛生規定應採取
    之措施，以防免危險之發生。
  (三)再查：證人戊○○於本院審理中復證述：伊工作內容係組模
    、灌漿、吹熟及拆模，之後再將成品堆好再開堆高機推到旁
    邊排好，又伊工作內容一定要用到堆高機，庚○○找伊去工
    作時，並沒有問過伊有無堆高機駕駛執照，會開的自己就去
    開，此外，呂德政在工廠內工作時，庚○○有看過呂德政開
    推高機，當時呂德政開堆高機係要去加油，該加油地方也是
    庚○○告訴伊說佳昌公司內有油桶等語；而證人丙○○於本
    院審理中亦證稱：伊工作內容係組模、灌漿、蒸汽吹熟、拆
    模及把成品堆好，要將成品堆好，就需要使用堆高機，移動
    水泥成品之堆高機係佳昌公司所有，又堆高機都由會駕駛的
    人輪流駕駛，伊有見過呂德政駕駛過堆高機等語；且證人丁○○於偵查中亦證述：呂德政並沒有受過堆高機的訓練，但
    平常就有操作堆高機，該堆高機係放在公司，公司說要吊料
    就自己用堆高機，此外平常該堆高機係用於搬運水泥製品，
    當天呂德政駕駛堆高機係要去加油（見他字卷第14頁、偵查
    卷第27、29頁），綜上情詞，足認戊○○所承攬之工作須使
    用到被告公司所有之堆高機，而呂德政既無受駕駛堆高機之
    合格訓練，被告卻任其操作使用該堆高機，且經由被告告知
    戊○○何處可加油，方由呂德政駕駛該堆高機前往加油等情
    ，顯見被告於將本件工程交付承攬時，並未告知戊○○等人
    該事業工作環境、危險因素暨有關安全衛生規定應採取之措
    施。況被告庚○○於本院審理中自認：二部堆高機係公司所
    有，且當時是放在工地，包商戊○○若有需要就讓他使用，
    伊並不清楚也沒有問過戊○○、丁○○及呂德政這三個人是
    否經過合格訓練及格可以操作堆高機，此部分管理上伊沒有
    注意到等情不諱，則被告既將公司部分工作轉包給戊○○承
    攬，理應按照前揭勞工衛生安全法之規定，告知戊○○有關
    堆放水泥製成品時使用堆高機應由特殊安全衛生教育訓練之
    人員，從而其任意將公司所有之堆高機提供戊○○及其所雇
    請之員工使用，而未告知且注意戊○○等人是否經過堆高機
    所需特殊安全衛生教育訓練之人員，即任由其等駕駛操作荷
    重1 公噸以上之堆高機。而本件事故發生前或當時，並無不
    能注意之情事，彼時倘被告能盡其之注意義務，確實告知戊○○有關堆放水泥製成品時使用堆高機應由特殊安全衛生教
    育訓練之人員，並採取防止等措施，當不致造成被害人呂德
    政死亡之結果，詎其疏未注意遵守上開規定，於本件事故之
    發生顯有過失，且其過失與本件事故之發生有相當因果關係
    。被告上開所辯，核屬卸詞，不足採信。事證明確，被告犯
    行，洵堪認定，應依法論科。
二、論罪與科刑：
  (一)新舊法比較：
    按行為後法律有變更者，適用行為時之法律。但行為後之法
    律有利於行為人者，適用最有利於行為人之法律；刑法第2
    條第1 項定有明文。又「法律」變更比較時應就罪刑有關之
    共犯、未遂犯、連續犯、牽連犯、結合犯以及累犯加重、自
    首減輕、暨其他法定加減原因、與加減例等一切情形，綜其
    全部之結果，而為比較，再適用最有利於行為人之法律處斷
    ；比較裁判前之法律孰為有利於行為人時，應就罪刑有關之
    一切情形，比較其全部之結果，而為整個之適用，不能割裂
    而分別適用有利益之條文；最高法院24年上字第4634號、27
    年上字第2615號判例可供參考。查被告行為後，刑法第33條
    第5 款關於罰金之最低數額之規定，業於94 年2月2 日修正
    公布，於95年7 月1 日起施行。而罰金最高數額之規定，則
    於95年6 月14日增訂刑法施行法第1 條之1， 於同年7 月1
    日起施行，茲就上開規定比較適用如下：
  1.就罰金最低數額部分：
    刑法第33條第5 款原規定：「罰金：1 元以上。」，而刑法
    分則編各罪所定罰金之貨幣單位原為銀元，依現行法規所定
    貨幣單位折算新臺幣條例規定，銀元1 元折算新臺幣3 元，
    則修正前罰金最低數額應為新臺幣3 元。刑法第33條第5 款
    修正後改為：「罰金：新台幣1 千元以上，以百元計算之。
    」，修正後罰金最低數額變更為新臺幣1 千元，比較修正前
    後之規定，修正後刑法第33條第5 款所定罰金之最低數額，
    較修正前提高，自以修正前刑法第33條第5 款之規定有利於
    被告。
  2.就罰金最高數額部分：
  　刑法修正前，刑法分則編關於罰金規定之貨幣單位為銀元，
    而刑法分則編規定應處罰金者，依罰金罰鍰提高標準條例第
    1 條及第5 條之規定，於72年6 月26日前修正之刑法條文，
    罰金數額提高2 至10倍，其後修正者則不提高倍數。而刑法
    修正施行後，因刑法第33條第5 款所定罰金之貨幣單位改為
    新臺幣，刑法分則各罪所定罰金之貨幣單位亦應配合修正為
    新臺幣，乃增訂刑法施行法第1 條之1 規定：「中華民國94
    年1 月7 日刑法修正施行後，刑法分則編所定罰金之貨幣單
    位為新臺幣。94年1 月7 日刑法修正時，刑法分則編未修正
    之條文定有罰金者，自94年1 月7 日刑法修正施行後，就其
    所定數額提高為30倍。但72年6 月26日至94年1 月7 日新增
    或修正之條文，就其所定數額提高為3 倍」，亦即，自95年
    7 月1 日起，刑法分則編所定罰金之貨幣單位，由原來之銀
    元改為新臺幣，且於94年1 月7 日刑法修正時，刑法分則編
    未修正之條文定有罰金者，復未於72年6 月26日至94年1 月
    7 日修正或新增，自95 年7月1 日起，罰金之數額均提高為
    30倍。查被告所犯業務過失致死罪，自72年6 月20日起均未
    曾修正，依刑法施行法第1 條之1 之規定，其罰金以新臺幣
    為單位，數額應提高30倍，與修正前之罰金以銀元為單位，
    適用罰金罰鍰提高標準條例第1 條規定，應提高10倍，換算
    為新臺幣結果，亦為新臺幣數額之30倍。從而，刑法分則所
    定罰金刑之最高數額，於上開規定修正後並無不同，對被告
    而言，並無不利。
  3.綜合上開各條文修正前後之比較結果，罰金最高數額之規定
    ，對被告並無不利，而罰金最低數額之適用，則以修正前之
    規定對被告較為有利，易科罰金之規定亦以修正前之規定對
    被告有利，是依刑法第2 條第1 項前段之規定，本件應整體
    適用行為時即修正前之刑法規定處斷。
  (二)按刑法上所謂業務，係指個人基於其社會地位繼續反覆所執
    行之事務而言。本件被告為佳昌公司之負責人，負責公司堆
    高機等設備之管理與使用，為從事業務之人，其因業務上之
    過失致被害人呂德政死亡。核其所為係犯刑法第276 條第2
    項之業務過失致人於死罪。茲審酌被告對上開注意義務之違
    反程度，造成被害人呂德政死亡之結果等犯罪情節，尚未賠
    償被害人家屬乙○○之損害，兼衡其品行、智識程度及否認
    犯罪之態度等一切情狀，量處如主文所示之刑。查被告犯罪
    之時間，係在96年4 月24日之前，所犯符合中華民國九十六
    年罪犯減刑條例第3 條第1 項之減刑條件，應依該減刑條例
    第2 條第1 項第3 款之規定，減其宣告刑2 分之1 ，故減為
    有期徒刑7 月。
據上論斷，應依刑事訴訟法第299 條第1 項前段，修正後刑法第
2 條第1 項前段，行為時刑法第276 條第2 項，中華民國九十六
年罪犯減刑條例第2 條第1 項第3 款、第7 條，判決如主文。
本案經檢察官何嘉仁到庭執行職務。
中　　華　　民　　國　　96　　年　　8 　　月　　16　　日
                      刑事第七庭審判長法　官  蕭世昌
                                      法  官  劉為丕
                                      法  官　連雅婷
以上正本證明與原本無異
如不服本判決書應於送達後10日內向本院提出上訴狀
                                      書記官　張尹嫚
中　　華　　民　　國　　96　　年　　8 　　月　　16　　日
附錄條文：
中華民國刑法第276條
（過失致死罪）
因過失致人於死者，處 2 年以下有期徒刑、拘役或 2 千元以下
罰金。
從事業務之人，因業務上之過失犯前項之罪者，處 5 年以下有期
徒刑或拘役，得併科 3 千元以下罰金。
